臺灣屏東地方法院民事判決　九十年度再易字第二一號
　　再 審 原告　癸○○
　　再 審 被告　己○○
　　　　　　　　丁○○
　　　　　　　　丙○○
　　　　　　　　寅○○
　　　　　　　　丑○○
　　　　　　　　卯○○
　　　　　　　　子○○
　　　　　　　　辛○○
　　　　　　　　壬○○
　　　　　　　　楊陳壁珠
　　　　　　　　辰○○○
　　　　　　　　乙○○○
　　　　　　　　庚○○
　　　　　　　　甲○○○
　　　　　　　　戊○○
右當事人間請求所有權移轉登記事件，再審原告對於中華民國九十年十月三十一日本
院九十年度簡上字第一一六號確定判決提起再審之訴，本院判決如左：
    主      文
再審之訴駁回。
再審訴訟費用由再審原告負擔。
    事      實
甲、再審原告部分：
一、聲明：請求判決(一)原確定判決廢棄。(二)再審被告之上訴駁回。
二、陳述：
 (一) 再審原告與再審被告己○○等間請求所有權移轉登記事件，前經鈞院潮州簡易庭
    九十年度潮簡字第一三六號判決駁回其訴；詎其提起上訴，鈞院竟以九十年度簡
    上字第一一六號判決廢棄原判決，並判令再審原告應將坐落屏東縣枋山鄉○○○
    段一五─四六地號面積○．三三七○公頃應有部分三三七分之一三七土地移轉登
    記與再審被告公同共有。惟細繹其理由，認其有對足以影響於裁判之重要證物漏
    未斟酌、且適用法規亦顯有錯誤如下：
 1. 按依釋字第一七七號解釋：判決適用法規顯有錯誤，係指應適用之法規未予適用
    ，不應適用之法規誤予適用而言。民事訴訟法第四百九十六條第一項第一款，原
    係參照有關民事訴訟法第三審上訴理由及刑事訴訟法非常上訴之規定所增設，以
    貫徹憲法保障人民權益之本旨。又此「法規」，依最高法院六十年台再字第一七
    ○號判例，包括現尚有效之解釋或判例。本件原確定判決所持判決基礎證據即民
    國六十七年五月二十日所定之契約書上僅載「本件土地由出賣人之子癸○○名義
    登記，應負日後辦理移轉登記義務」，其上已無「俟土地法，農業發展條例有關
    不得分割限制之規定解除後，始得移轉」之類似文字之記載。實則該契約當事人
    ，甚至連證人即承辦代書陳新連於訂約當時亦不可能有土地法、農業發展條例將
    會修法解除限制之預期，是揆諸最高法院六十六年台上第二六五五號判例意旨，
    該契約條款訂立時已自始、確定、當然不生效力，縱令契約成立後土地法及農業
    發展條例修法解除限制，亦不得使無效之契約成為有效，此亦為第一審判決所持
    見解；詎前審確定判決無由捨此判例不用，偏採根本不可能有預期修法之陳新連
    證詞，而認有民法第二百四十六條第一項但書規定之情狀，顯有適用法規錯誤。
    況觀之前開契約書上所載前揭字樣乃是附帶書寫於全部契約之末，且句前尚有「
    以下空白」之字樣，而前開增加附記條款之處並無雙方當事人蓋章用印，亦足徵
    其真實性顯有疑義，原審判決未就其形式及實質上之真實性為調查辯論，自亦有
    判決不依證據法則之違背法令情形。
 2. 系爭交易所定之合約先後計有四件：
 (1) 五十五年四月十日之土地交換同意書（陳正雀及陳全興所訂），其第四條載明「
    本交換土地、互無補償任何價款」。
 (2) 六十七年五月二十日當日所定之合約：
  「不動產買賣契約憑證」，其上附記「本件土地由出賣人之子癸○○名義登記，
    應負日後辦理移轉登記義務」，依其契約形式與實質內容，已是「買賣」而非交
    換土地（互易），且第二條未約定買賣價金，僅「本件契約係乙方取得產權名義
    而應返還甲方保留面積」、「無計算價款」。
  「合約書」，主旨係為「土地交換登記附帶條件合約」，其中有「其中多餘之面
    積○．一三七○公頃，乙方應立賣渡證乙紙交還乙方存執為後日之據」，且此合
    約中並無有關民法第二百四十六條第一項但書關於預期無效情狀可除去任何記載
    。
 (3) 六十七年五月二十二日另由再審原告與陳正雀所定「土地買賣所有權移轉契約」
    ，其內容尤有別於上述二契約，除特別約定買賣價金新台幣五萬元外，且出賣權
    利範圍載「全部」，亦不復有六十七年五月二十日所定二件契約就「多餘面積」
    有所保留。
    原確定判決顯以上開(2)所示之「不動產買賣契約憑證」為認事依據，惟該日尚
    另訂有契約一紙，且該二件契約內容顯然有所不同，究孰先孰後，何者始足代表
    當事人真意，原確定判決完全略而未究。且依六十七年五月二十日所定上開(2)
    合約書，其內就系爭多餘之面積○．一三七○公頃約定「立賣渡證，交還乙方存
    執」，此即陳全興與陳正雀就「多餘之面積○．一三七○公頃」之土地改以「買
    賣」處理之特別約定，而此亦為再審原告與陳正雀之所以事後另於同月二十二日
    再訂立「土地買賣所有權移轉契約」約定價金五萬元之緣由。原確定判決疏未就
    上開(2)合約書與(3)之不動產買賣合約書之內容詳加調查，卻謂「再審原告未提
    出其他證據，確曾於六十七年五月二十日後與上訴人之被繼承人間就系爭土地移
    轉事宜另為約定．．亦屬無據，洵無足採」，即有民事訴訟法第四百九十七條、
    第四百三十六條之七規定「就足影響於裁判之重要證物，漏未斟酌」之違誤。
 3. 依土地登記謄本，系爭土地過戶登記原因係載「買賣」，原因發生日期係「六十
    七年五月二十二日」，換言之，兩造土地所有權變動係依再審原告與陳正雀於六
    十七年五月二十二日所定之「土地買賣所有權移轉契約」申辦登記，並非依據六
    十七年五月二十日陳全興與陳正雀所定之二件合約內容履行。而此合約（公契）
    有別於六十七年五月二十日之二件合約，除不復以原有之「交換土地」（互易）
    而改以「買賣」完成交易外，且亦未就「多餘之○．一三七○公頃」土地有再保
    留，而另增約定買賣價金五萬元，對此陳新連亦證稱該五萬元是買賣價金。似此
    ，依最後之意思表示，雙方已改以「買賣方式」為交易，此即「債之更改」；亦
    即，六十七年五月二十二日前之三份契約，已由再審原告與陳正雀所新定之「不
    動產買賣合約」取代，而均歸消滅，此觀六十七年五月二十日所定「不動產買賣
    憑證」其形式係以「買賣」形式定之，而同日另定之合約書亦明確記載「應立賣
    渡證乙紙交還乙方存執」，益證就多餘之面積○．一三七○公頃土地，早已約定
    改以買賣方式處理。原確定判決並未就六十七年五月二十二日之契約為調查，亦
    未就再審原告「債之更改」之主張為斟酌，遽認六十七年五月二十日後無另外約
    定，益見就足以影響判決之重要證據有漏未斟酌之違誤。
 4. 系爭耕地面積僅○．一三七○公頃，依現行農業發展條例第十六條之規定，尚不
    得為分割（共有）之登記，原審未察，詎認再審被告請求分割共有為有理由，顯
    有消極不適用法規之違法。
 (二) 原確定判決認定六十七年五月二十日所定之不動產買賣契約憑證並非無效，係依
    該約後之附記及代書陳新連之證詞為認事依據，惟該約款由記載之形式觀之，係
    寫於「以下空白」後，且未經再審原告之被繼承人陳全興簽名或蓋章，而僅有陳
    新連簽字。從而，該條款顯係陳全興就「以下空白」前之內容為簽字後始另行書
    寫。次就該條款實質內容觀之，此買賣契約憑證因修正前之土地法第三十條第一
    項、及農業發展條例第三十條之禁止規定，乃係以不能給付為標的，依民法第二
    百四十六條第後項前段之規定，應被認為無效。至原確定判決雖適用民法第二百
    四十六條但書之規定而認仍為有效，然就該條但書之例外規定，其法律要件未予
    敘及，而憑空適用，顯有適用法規顯有錯誤之情形。又本件給付之不能情形，係
    因法律禁止規定使然，依當時之情形已非可以除去，其於訂約時又如何得預期此
    「不能之情形」可以除去？此乃一般經驗法則，原判決究據何證據可認定六十七
    年間簽約時，契約當事人及陳新連有此法律修正之預期？況合約所載條款既未述
    及有何不能給付之情事，亦未論及此種不能之情形如何可以除去，依一般觀察，
    實難謂此條款係前揭規定之預期條款，而至多係約明「土地登記在癸○○名下，
    將來由其履約而已」之意思，原確定判決如何能據而得出字義所無之「預期於土
    地法、農業發展條例有關不得分割之限制之規定解除後，始為給付之意思」。而
    自證人陳新連於原第一審九十年六月二十六日言詞辯論筆錄之證詞，亦徵此非預
    期有效之條款，而為單純約定第三人負擔之約款而已。且證人陳新連於九十年九
    月五日之證詞，已與原判決之認定有所不符，而其所謂「等到將來可以登記的時
    候」究係指何情形下可以登記？是顯難據其事隔二十三年後之說法而認定斯時即
    有預期不能之情形可以除去；換言之，原判決依其證詞，客觀上亦無足以認定前
    開規定之預期。另證人陳新連於原第一審前揭筆錄證稱「那時因受限於農業發展
    條例的法令規定，而不能辦理登記，所以當時並沒有辦理移轉，之後他們之間的
    情形我就不知道了」而其於原第一審既稱「不知道」，詎於原審突知事件始末原
    委，其證詞是否較強於公契書面證據憑信度，即非無疑。原確定判決捨再審原告
    為證明系爭土地之取得權源，恐口說無憑而保留該公契二十三年之文字記載不採
    ，而採認證人陳新連二十三年前記憶之證言，其得心證之理由何在，未予敘及，
    採證已顯偏頗。綜上，六十七年五月二十日之二件合約因係以不能之給付為標的
    ，依法無效；縱有效，亦因事後再審原告改以買賣方式，而因債之更改而消滅，
    再審被告之請求權基礎不復存在。而原審就此債之更改主張事實之存在與否之事
    證未為調查，自復有就重要證據未予調查之違法。至縱再審原告無法證明交付五
    萬元之事實，與本件爭點乃再審原告已依買賣取得系爭土地，抑或未曾買賣而應
    依兩造被繼承人間互易關係返還系爭土地，尚屬二事；即若價金五萬元未給付，
    亦僅再審被告可否請求之問題，尚不得以無以提出前開證明，即推定未有買賣情
    事，而與論理法則相違背。
三、證據：提出本院九十年度潮簡字第一三六號、九十年度簡上字第一一六號判決、
    土地交換同意書、合約書、不動產買賣契約憑證、買賣所有權移轉契約書各一件
    為證，並聲請訊問證人陳新連。
乙、再審被告部分：
一、聲明：請求判求駁回再審之訴。
二、陳述：
 (一) 系爭契約原當事人於訂約時是否有法令終將修正之預期，或訂約當時之情狀是否
    有民法第二百四十六條第一項但書之適用，乃事實問題，參酌最高法院七十一年
    度台再字第三○號、八十年台再字第六四號、七十一年台上字第三一四號判例意
    旨，認定事實本為原審職權行使之範圍。原審就相關事實已詳問證人陳新連，並
    據證人證詞及兩造契約之記載認定事實，無何違反經驗法則之處，再審原告任加
    指摘，顯無理由。且依原審於九十年九月五日、同月二十一日準備程序、及鈞院
    九十七年七月九日準備程序時證人陳新連之證詞可知：兩造確是約定俟將來可辦
    理登記時方將互易土地多餘之○．一三七○公頃部分移轉登記予再審被告，該契
    約合於民法第二百四十六條第一項所定之情形而為有效。因依該條之立法理由觀
    之，明白揭示該條但書之情形為附有停止條件之契約，而事實之「不確定性」則
    為條件之特徵。是縱兩造無法確定將來法令是否修改，惟「預期」「若」修改則
    為互易土地多餘部分之移轉登記，實符合附停止條件契約之「將來不確定事實」
    之特徵，而有民法第二百四十六條第一項但書之適用。且就交易安全之觀點論，
    契約動輒無效，將影響經濟活動之推行，故解釋法令應儘使契約有效之方向。原
    土地法、農業發展條例有關農地不得登記為共有、不得分割，須有自耕能力方能
    承受之規定，限制契約自由，數十年來之施行證明該規定非但未能促進農業發展
    ，反徒增諸多問題，故而有晚近之立法修正。而自法院爾決私人紛爭之立場言之
    ，若將系爭契約解釋為無效，皆將衍生其他法律問題，再審原告終將返還多餘土
    地之責。且以本件兩造之約定，如尚不能認有該條但書之適用，則該條項將適用
    於如何之情狀？
 (二) 載明買賣價金五萬元之契約，證人已詳述乃為辦理系爭土地移轉登記需要而作之
    公契，非當事人間之真意，亦非如再審原告所稱「債之更改」。而證人為辦理兩
    造間土地互易之登記代理人，其過程中所有之公、私契皆為其製作，自瞭解雙方
    之真意及事件之原委。況再審原告主張已以五萬元為買受本件多餘土地之價金，
    並已交付於再審被告之被繼承人一節，亦經原審諭知提出支付價金之證明而未能
    提出，並經於判決書內析述詳明，從而，原審對兩造爭議已盡調查之能事，未有
    再審原告所指重要證據漏未斟酌之情事，其任意指摘，顯無理由。
 (三) 再審被告之請求權基礎有三，其一為兩造之被繼承人於六十七年五月二十日所訂
    立之所有權移轉登記契約。而系爭土地於再審原告之被繼承人陳全興未死亡前即
    已登記予再審原告，兩造並於契約中約定再審原告癸○○「應負責日後辦理移轉
    登記義務」。今其被繼承人死亡，依民法第一千一百四十八條之規定，全體繼承
    人本應承受其義務，惟系爭土地登記於再審原告名下，僅其有履行系爭移轉登記
    義務之能力，且依同法第一千一百五十三條第一項之規定，繼承人對其被繼承人
    之債務負連帶責任，再審被告自得依同法第二百七十三條第一項之規定向再審原
    告請求全部給付。其二則係縱認兩造間前開契約無效，依信託法第六十五條之規
    定，兩造之被繼承人間立有互易土地之契約，而再審被告之被繼承人陳正雀之土
    地即系爭○．一三七○公頃土地信託登記於再審原告名下，今土地法業經修正，
    系爭土地得為移轉，依同法第六十二條，其信託行為所定事由發生且信託目的已
    完成，即因法令變更，故雙方之信託關係消滅，依同法第六十五條，信託財產歸
    屬於再審被告，再審被告自得訴請返還，請求移轉登記。而倘本件不符該法第六
    十二條之規定，再審被告亦已於原審九十年九月二十一日以準備書狀，依同法第
    六十三條第一項之規定，為終止信託之意思表示，雙方信託關係亦為消滅，自得
    為本件請求。其三乃若鈞院仍以雙方並不存在信託關係，則因再審原告所主張已
    價購系爭土地，有債之更改一情，不足採信，已如前述，從而，其受領系爭土地
    之登記為無法律上原因而受利益，至再審被告受損害，為不當得利，再審被告基
    於所有權人之地位，依民法第一百七十九條之規定，得請求返還系爭土地，為本
    件移轉登記之請求。
 (四) 「分割」與「共有」為二不同情狀。依現行農業發展條例第十六條之規定，再審
    被告固不得為分割系爭土地之請求，惟原土地法第三十條之規定業於八十九年一
    月二十六日公布刪除，依系爭契約兩造之約定，再審被告自得請求登記為共有。
    再審被告於原審之聲明亦請求登記為共有，且已據原審之確定判決向地政機關申
    辦登記完成。且系爭土地互易時，因再審被告之被繼承人之土地面積較大，卻限
    於法令，而將全部土地先登記予再審原告，然仍保留在未互易範圍內即多餘之○
    ．一三七○公頃部分繼續占有耕作至今，且約定將來可以辦理登記時再登記回再
    審被告名下；今土地法既廢除農地不得共有之規定，再審被告自得請求登記為共
    有，且再審被告實際占有使用系爭土地，其性質即與再審原告間存有土地共有人
    之分管契約，顯有登記為共有之實益與必要，原審判決再審被告勝訴，實屬允洽
    。
三、證據：提出臺灣高等法院臺南分院九十年度上更字第九號、八十九年度上字第二
    四八號、八十九年度上字第二○五號判決、臺灣高等法院八十八年度上更字第一
    七四號判決各一件為證。
丙、本院依職權調取本院九十年度簡上字第一一六號卷。
    理      由
一、按民事訴訟法第四百九十六條第一項第一款所謂適用法規顯有錯誤，係指確定判
    決所適用之法規，顯然不合法律或與現尚有效之解釋或最高法院現尚有效之判例
    顯然違反，凡有相當法律知識之人，一見即明者而言，並應以確定判決所認定之
    事實為基礎，以判斷其適用法規是否顯有錯誤。本件再審原告主張系爭六十七年
    五月二十日所定契約書上僅載「本件土地由出賣人之子癸○○名義登記，應負日
    後辦理移轉登記義務」，並無「俟土地法，農業發展條例有關不得分割限制之規
    定解除後，始得移轉」之類似文字記載；而該契約當事人、證人即承辦代書陳新
    連於訂約當時亦不可能有土地法、農業發展條例將會修法解除限制之預期，是依
    最高法院六十六年台上第二六五五號判例意旨，該契約條款訂立時已自始、確定
    、當然不生效力，詎原確定判決無由捨此判例不用，而認有民法第二百四十六條
    第一項但書規定之情狀，顯有適用法規錯誤之情狀云云。惟按前揭最高法院判例
    初無排斥民法第二百四十六條第一項但書及第二項規定之適用；而就當事人訂約
    時究有無預期於土地法及農業發展條例有關限制規定解除之不能情形除去後始為
    給付，純屬原審對於證據及調查方法取捨之職權，且原確定判決理由第四點(一)並
    已敘明：「兩造被繼承人陳全興與陳正雀於六十七年五月二十日訂立之不動產買
    賣契約憑證上之所載及證人即當時既當時辦理爭土地移轉事宜之代書陳新連到庭
    之證述，而認兩造於約定時，應有預期土地法、農業發展條例有關不得分割限制
    之規定解除後，始為給付，進而推認陳全興與陳正雀間之約定，並未違反土地法
    等強制規定之限制，自非無效。」等語，而就其證據及調查方法論述甚詳，從而
    ，原審斟酌前開所示證據，進而依民法第二百四十六條第一項但書之規定認兩造
    契約並非無效，要無適用法規顯有錯誤之情形。再審原告率爾主張該判決適用法
    規顯有錯誤，尚無理由。
二、次按對於簡易訴訟程序之第二審確定終局判決，如就足影響於裁判之重要證物，
    漏未斟酌者，得提起再審之訴，民事訴訟法第四百三十六條之七固定有明文；惟
    所謂「重要證物漏未斟酌」者，參諸同法第四百九十七條立法理由，應指前簡易
    訴訟程序第二審言詞辯論終結前，已經存在並已為證據聲明之證據，而第二審並
    未認為不必要而忽略證據聲明未為調查，或已為調查而未就其調查之結果予以判
    斷者而言，且必須該證物「足影響於判決」，亦即，須各該證物之未經斟酌，自
    形式上觀察，對於判決結果有影響之情形。本件再審原告因所有權移轉登記事件
    ，不服本院九十年度簡上字第一一六號判決，無非以原審法院對於六十七年五月
    二十日所訂立合約書、土地買賣所有權移轉契約之內容，及系爭土地於六十七年
    五月二十二日辦理所有權變動時，係依再審原告與陳正雀於六十七年五月二十二
    日所定之土地買賣所有權移轉契約，非依六十七年五月二十日陳全興與陳正雀所
    定之二件合約內容履行，而有債之更改等情事，未詳加調查，然查再審原告前開
    主張，業據其於原審提出，且或經原審調查斟酌，並於原確定判決理由欄內敘明
    ，或於判決之結果並無影響，均尚不足認原審有重要證物漏未斟酌之違法，再審
    原告遽指原確定判決有足影響於裁判之重要證物漏未斟酌之處，殊屬無據。綜上
    ，本件再審之訴顯無理由，爰逕以判決駁回其再審之訴。至再審原告另主張系爭
    耕地面積僅○．一三七○公頃，依現行農業發展條例第十六條之規定，尚不得為
    分割（共有）之登記，原審認再審被告請求分割共有為有理由，有消極不適用法
    規之違法云云，惟依現行農業發展條例第十六條之規定，再審被告僅不得為分割
    系爭土地之請求，至原土地法第三十條限制共有之規定，則業經刪除，而再審被
    告就系爭土地得請求所有權移轉登記，復經原確定判決認定如前，從而，其准予
    再審被告就系爭土地登記為共有，於法尚無不合，併敘明之。
三、依民事訴訟法第五百零二條第二項、第七十八條，判決如主文。
中　　　華　　　民　　　國　　九十一　　年　　　八　　　月　　  十四　　 日
                                    臺灣屏東地方法院民事第一庭
~B審判長法官  洪有川
~B法      官  賴秀雯
~B法　　　官　王幸華
右為正本係照原本作成。
如不服本判決，須於送達後二十日內，向本院提出上訴狀。
~B法院書記官　謝天祥
中　　　華　　　民　　　國　　九十一　　年　　　八　　　月　　  十四　 　日
